ACORDAO-COMPLETO-2465524

ACÓRDÃO 9299/2021 ATA 25/2021 - SEGUNDA CÂMARA

VISTOS, relatados e discutidos estes autos de tomada de contas especial instaurada pelo então Ministério da Cultura em desfavor da Associação Quarto Ato de Projetos Culturais, além de Sérgio de Alencar Saboya como dirigente dessa entidade, diante da omissão no dever de prestar contas dos recursos federais captados sob o valor original de R$ 573.997,50 no âmbito do Pronac n.º 10-2831 destinado à execução do projeto intitulado como "Companhia Pequod - manutenção de cia Petrobras", tendo a vigência do projeto cultural sido estipulada para o período de 14/12/2010 a 31/12/2013;
ACORDAM os Ministros do Tribunal de Contas da União, reunidos em Sessão da 2ª Câmara, ante as razões expostas pelo Relator, em:
9.1. rejeitar as correspondentes alegações de defesa oferecidas pela Associação Quarto Ato de Projetos Culturais e por Sérgio de Alencar Saboya;
9.2. julgar irregulares as contas da Associação Quarto Ato de Projetos Culturais, além de Sérgio de Alencar Saboya, nos termos dos arts. 16, III, alíneas "a", "b" e "c", com o § 2º, "b", 19, caput, e 23, III, da Lei n.º 8.443, de 1992, para condená-los, solidariamente, ao pagamento do correspondente débito, com a atualização monetária e os juros de mora calculados desde as datas informadas até o efetivo recolhimento, fixando-lhes o prazo de 15 (quinze) dias, contados da notificação, para que comprovem perante o Tribunal, nos termos do art. 214, III, "a", do RITCU, o recolhimento da referida dívida em favor do Fundo Nacional de Cultura, na forma da legislação em vigor, sob as seguintes condições:
	Data da Ocorrência
	Valor Original (em R$) 

	21/1/2011
	143.499,38

	5/9/2012
	86.099,63

	26/9/2012
	200.899,13

	7/12/2012
	86.099,63

	8/5/2013
	57.399,73

9.3. aplicar em desfavor da Associação Quarto Ato de Projetos Culturais, individualmente, a multa prevista no art. 57 da Lei n.º 8.443, de 1992, sob o valor de R$ 250.000,00 (duzentos e cinquenta mil reais) , fixando-lhe o prazo de 15 (quinze) dias, contados da notificação, para que comprove, perante o Tribunal, nos termos do art. 214, III, "a", do RITCU, o recolhimento da referida dívida ao Tesouro Nacional, com a devida atualização monetária, na forma da legislação em vigor, sem prejuízo, aí, de deixar de aplicar a aludida multa legal em desfavor do correspondente dirigente para evitar o eventual bis in idem;
9.4. autorizar, caso requerido, nos termos do art. 26 da Lei n.º 8.443, de 1992, e do art. 217 do RITCU, o parcelamento das dívidas fixadas por este Acórdão em até 36 (trinta e seis) parcelas mensais e sucessivas, com a devida atualização monetária e os correspondentes acréscimos legais, esclarecendo aos responsáveis que a falta de pagamento de qualquer parcela importará no vencimento antecipado do saldo devedor, nos termos do art. 217, § 2º, do RITCU, sem prejuízo das demais medidas legais;
9.5. autorizar, desde logo, a cobrança judicial das dívidas fixadas por este Acórdão, nos termos do art. 28, inciso II, da Lei n.º 8.443, de 1992, com o eventual pedido cumulativo de condenação por improbidade administrativa, diante do não atendimento à notificação; informando nesse ponto que, como a malsinada irregularidade configuraria a eventual conduta dolosa no sentido de efetivamente assumir o risco de facilitar, permitir ou concorrer para que pessoa física ou jurídica privada incorpore ou utilize rendas, verbas ou valores integrantes do acervo patrimonial da administração pública, sem a observância das formalidades legais ou regulamentares aplicáveis, resultando no eventual ilícito doloso de improbidade administrativa causador do aludido prejuízo ao erário, nos termos, por exemplo, do art. 10, I e II, além do art. 11, VI, da Lei n.º 8.429, de 1992, a eventual prescrição da ação de ressarcimento ao erário também não subsistiria, estando esse entendimento em plena consonância com a jurisprudência fixada pelo STF no bojo do RE 852.475-SP; e
9.6. enviar a cópia do presente Acórdão, com o Relatório e a Proposta de Deliberação, à Procuradoria da República no Estado do Rio de Janeiro, nos termos do art. 16, § 3º, da Lei n.º 8.443, de 1992, para o ajuizamento das ações civis e penais cabíveis.

Tomada de Contas Especial instaurada pelo então Ministério da Cultura em desfavor da Associação Quarto Ato de Projetos Culturais, além de Sérgio de Alencar Saboya, como dirigente dessa entidade, diante da omissão no dever de prestar contas dos recursos federais captados sob o valor original de R$ 573.997,50 no âmbito do Pronac n.º 10-2831 destinado à execução do projeto Companhia Pequod  manutenção de cia Petrobras, tendo a vigência do projeto cultural sido estipulada para o período de 14/12/2010 a 31/12/2013.

Segunda Câmara

então Ministério da Cultura.

3. Responsáveis: Associação Quarto Ato de Projetos Culturais (CNPJ 08.188.482/0001-67); Sérgio de Alencar Saboya (CPF XXX.260.447-XX).

13.1. Ministros presentes: Bruno Dantas (Presidente), Aroldo Cedraz e Raimundo Carreiro.
13.2. Ministro-Substituto convocado: Marcos Bemquerer Costa.
13.3. Ministro-Substituto presente: André Luís de Carvalho (Relator).

ACORDAO-COMPLETO-2533954

Acórdão 4121/2022 - Segunda Câmara

ANDRÉ DE CARVALHO

Trata-se de tomada de contas especial instaurada pelo então Ministério da Cultura em desfavor da Associação Quarto Ato de Projetos Culturais, além de Sérgio de Alencar Saboya como dirigente dessa entidade, diante da omissão no dever de prestar contas dos recursos federais captados sob o valor original de R$ 573.997,50 no âmbito do Pronac n.º 10-2831 destinado à execução do projeto intitulado como "Companhia Pequod - manutenção de cia Petrobras", tendo a vigência do projeto cultural sido estipulada para o período de 14/12/2010 a 31/12/2013.
2.	Após a análise final do feito, o Auditor Federal Herbert Newton Mota Guerra lançou o seu parecer conclusivo à Peça 72, com a anuência dos dirigentes da Secex-TCE (Peças 73 e 74) , nos seguintes termos:
" (...) HISTÓRICO
2. A Portaria MinC 685/2010 autorizou a captação do valor de apoio, totalizando R$ 797.457,00 no período inicial de 14/12/2010 a 31/12/2010 (peça 6) , com novos prazos de captação mediante sucessivas prorrogações (peças 7, 12 e 14) , sendo o prazo de execução de 21/1/2011 a 31/12/2013 (peça 47, p. 3, item 3) , recaindo o prazo para prestação de contas até 30/1/2014 (de acordo com o § 1º do art.78 da IN-MinC 1/2013) .
3. Do total autorizado, foi captado pelo proponente R$ 573.997,50, correspondente a cerca de 72% do total autorizado, conforme atestam recibos de captação (peças 8, 15, 18, 20 e 22) e extratos bancários correspondentes (peças 9, 13, 16, 17, 19, 21 e 23) -, de acordo com as seguintes informações:
	Data
	Valor (R$) 

	21/1/2011
	143.499,38

	5/9/2012
	86.099,63

	26/9/2012
	200.899,13

	7/12/2012
	86.099,63

	8/5/2013
	57.399,73

	Total
	573.997,50

4. Em relação às efetivas comunicações, o quadro a seguir compila as ações do órgão instaurador em diligenciar e notificar devidamente os responsáveis acerca da omissão no dever legal de prestar contas dos recursos recebidos, requerendo a devolução dos valores ou a adoção das providências devidas (consoante peça 47, p. 4, item 7) , a saber:
	Comunicações aos responsáveis

	Responsáveis
	Ofício/Doc/Outros meios
	Emissor
	Emissão
	LocalizaçãoOfício (Peça) 
	Ciência
	AR/Doc
 (Peça) 

	Associação Quarto Ato de Projetos Culturais
	Diligência Salic
	MinC
	3/2/2017
	26
	3/2/2017
	26

		Contato telefônico
	MinC
	31/5/2017
	30
	31/5/2017
	30

		Comunicado 252
	MinC
	31/5/2017
	31
	AR Devolvido
	32

		Of. 363/2017
	MinC
	8/9/2017
	37, p. 1-2
	AR não localizado
	-

		E-mail
	MinC
	31/5/2017
	38
	Sem retorno
	-

		Of. 475/2017
	MinC
	11/10/2017
	39, p. 1-8
	20/10/2017
	40

	Sr. Sérgio de Alencar Saboya
	Diligência Salic
	MinC
	3/2/2017
	26
	3/2/2017
	26

		Comunicado 254
	MinC
	31/5/2017
	35
	AR Devolvido 
	36

		Of. 363/2017
	MinC
	11/9/2017
	37, p. 3-9
	AR não localizado
	-

		Of. 476/2017
	MinC
	11/10/2017
	39, p. 9-16
	20/10/2017
	41

5. A gestão empreendida no projeto foi quali¿cada como irregular devido à omissão no dever de prestar contas, conforme o Laudo Final sobre a Prestação de Contas 122/2017/MinC (peça 28) , que determinou sua reprovação e deferiu a inadimplência dos responsáveis.
6. Diante da não apresentação da prestação de contas e da consequente não demonstração da boa e regular gestão dos recursos repassados, assim como a não devolução dos recursos, instaurou-se o presente processo. Nesse sentido, no Relatório de TCE 748/2017 (peça 47) , concluiu-se que o prejuízo importa no valor original de R$ 573.997,50, imputando-se a responsabilidade solidária à Associação Quarto Ato de Projetos Culturais (CNPJ 08.188.482/0001-67) e seu dirigente, o Sr. Sérgio de Alencar Saboya (CPF XXX.260.447-XX) .
7. O Relatório de Auditoria 832/2018 (peça 48) , da Controladoria-Geral da União (CGU) , ratificou o posicionamento do Tomador de Contas. Após serem emitidos o Certificado de Auditoria, o Parecer do Dirigente e o Pronunciamento Ministerial (peças 49, 50 e 51, respectivamente) , o processo foi remetido a esse Tribunal.
8. Diante do exposto, na instrução presente na peça 55 foi proposto:
'a) realizar a CITAÇÃO solidária da Associação Quarto Ato de Projetos Culturais (CNPJ 08.188.482/0001-67) e de seu responsável, o Sr. Sérgio de Alencar Saboya (CPF XXX.260.447-XX) , com fundamento nos arts. 10, § 1º, e 12, incisos I e II, para que, no prazo de quinze dias, apresentem alegações de defesa e/ou recolham, aos cofres do Fundo Nacional de Cultura, as quantias abaixo indicadas, atualizadas monetariamente a partir das respectivas datas de ocorrência até o efetivo recolhimento, abatendo-se, na oportunidade, as quantias eventualmente ressarcidas, na forma da legislação em vigor, em decorrência da irregularidade descrita abaixo:
a.1) Irregularidade: não comprovação da boa e regular gestão dos recursos captados com amparo no Pronac 10-2831, decorrente da omissão no dever de prestar contas dos valores transferidos;
a.2) Dispositivos violados: arts. 37, caput, e 70, parágrafo único, da Constituição Federal; art. 93 do Decreto-Lei 200/67; IN MinC 1/2010, art. 6º, inciso VI; IN-MinC 1/2012, art. 71, §§ 1ºe 2º; e IN-MinC 1/2013, arts. 75, parágrafo primeiro, 78 e 90, parágrafo único;
a.3) Valor original do débito e data:
	Data
	Valor
 (R$) 

	21/1/2011
	143.499,38

	5/9/2012
	86.099,63

	26/9/2012
	200.899,13

	7/12/2012
	86.099,63

	8/5/2013
	57.399,73

	Total
	573.997,50

a.4) Valor do débito atualizado até 14/2/2019: R$ 850.811,45 (Demonstrativo de débito à peça 54) ;
a.5) Responsáveis solidários:
a.5.1) Associação Quarto Ato de Projetos Culturais (CNPJ 08.188.482/0001-67) ;
a.5.1.1) Conduta: omitir-se no dever de prestar contas dos recursos captados com amparo no Pronac 10-2831, quando deveria tê-lo feito até 30/1/2014;
a.5.1.2) Nexo de causalidade: a conduta descrita impediu o estabelecimento do nexo causal entre as possíveis despesas efetuadas com os recursos recebidos no âmbito do projeto Pronac 10-2831, resultando em presunção de dano ao erário;
a.5.1.3) Culpabilidade: não há excludentes de ilicitude, de culpabilidade e de punibilidade; era exigível conduta diversa da praticada, qual seja, desincumbir-se do seu dever por meio da apresentação da prestação de contas no prazo e forma devidos;
a.5.2) Sr. Sérgio de Alencar Saboya (CPF XXX.260.447-XX) , Presidente da Associação Quarto Ato de Projetos Culturais (CNPJ 08.188.482/0001-67) ;
a.5.2.1) Conduta: omitir-se no dever de prestar contas dos recursos captados com amparo no Pronac 10-2831, quando deveria tê-lo feito até 30/1/2014;
a.5.2.2) Nexo de causalidade: a conduta descrita impediu o estabelecimento do nexo causal entre as possíveis despesas efetuadas com os recursos recebidos no âmbito do projeto Pronac 10-2831, resultando em presunção de dano ao erário;
a.5.2.3) Culpabilidade: não há excludentes de ilicitude, de culpabilidade e de punibilidade; é razoável supor que o responsável tinha consciência da ilicitude de sua conduta; era exigível conduta diversa da praticada, qual seja, desincumbir-se do seu dever por meio da apresentação da prestação de contas no prazo e forma devidos;
b) informar aos responsáveis solidários que, caso venham a ser condenados pelo Tribunal, os débitos ora apurados serão acrescidos de juros de mora, nos termos do § 1º do art. 202 do RI/TCU;
c) esclarecer aos responsáveis solidários, em obediência ao art. 12, § 2º, da Lei 8.443/1992, e ao art. 12, inciso VI, da Resolução TCU 170/2004, que o recolhimento tempestivo do débito somente saneará o processo caso seja reconhecida a sua boa-fé e não se constate outra irregularidade nas contas;
d) realizar a AUDIÊNCIA do Sr. Sérgio de Alencar Saboya (CPF XXX.260.447-XX) , responsável pela Associação Quarto Ato de Projetos Culturais (CNPJ 08.188.482/0001-67) , com fundamento nos arts. 10, § 1º, e 12, incisos I e III, da Lei 8.443/1992, c/c o art. 202, incisos I e III, do RI/TCU, para que, no prazo de quinze dias, apresente razões de justificativa quanto à omissão no dever de prestar contas dos recursos captados com amparo no Pronac 10-2831, cujo prazo se encerrou em 30/1/2014;
d.1) Irregularidade: não cumprimento do prazo originalmente estipulado para prestação de contas no âmbito do projeto Pronac 10-2831;
d.2) Dispositivos violados: arts. 37, caput, e 70, parágrafo único, da Constituição Federal; art. 93 do Decreto-Lei 200/67; IN MinC 1/2010, art. 6º, inciso VI; IN-MinC 1/2012, art. 71, §§ 1ºe 2º; e IN-MinC 1/2013, arts. 75, parágrafo primeiro, 78 e 90, parágrafo único;
d.3.) Conduta: descumprir o prazo originalmente estipulado para prestação de contas dos recursos federais captados com amparo no Pronac 10-2831, que se encerrou em 30/1/2014;
d.4) Nexo de causalidade: a conduta adotada impediu de se comprovar o nexo entre o objeto pactuado no convênio e os recursos destinados a esse ajuste, de modo que se caracterizou a impossibilidade de se aferir a boa e regular gestão dos recursos captados com amparo no Pronac 10-2831;
d.5) Culpabilidade: não há excludentes de ilicitude, de culpabilidade e de punibilidade; é razoável supor que o responsável tinha consciência da ilicitude de sua conduta; era exigível conduta diversa da praticada, qual seja, desincumbir-se do seu dever por meio da apresentação da prestação de contas no prazo e forma devidos;'
EXAME TÉCNICO
9. As citações e a audiência foram realizados por intermédio dos ofícios 3315/2019 e 3316/2019, datados de 3/6/2019, presentes nas peças 61 e 62. Em resposta os responsáveis apresentaram, conjuntamente, seus argumentos de defesa por intermédio dos documentos presentes nas peças 67 a 70, a seguir relacionados e analisados
Argumento:
10. Preliminarmente, alegam que teria ocorrido a prescrição, pois, à falta de norma regulamentadora, o prazo prescricional referencial cm matéria de direito administrativo deve ser de cinco anos, como decorrência de um amplo conjunto de normas: Decreto n° 20.910/32, art. 1o; CTN, arts. 168, 173 e 174; Lei n° 6.838/1980, art. 1o; Lei n° 8.112/1990 ('Regime jurídico dos servidores públicos civis federais') , art. 142, I; Lei n° 8.429/1992, art. 23; Lei n° 8.906/1994 (Estatuto da OAB) , art. 43; Lei n° 9.873/1999; Lei n° 12.529/2011 (Lei antitruste) , art. 46; Lei n° 12.846/2013 (Lei anticorrupção) , art. 25; entre outros.
Análise:
11. Com relação à prescrição, cabe registrar que a matéria se encontra pacificada no âmbito deste Tribunal, entendendo-se que a pretensão punitiva do TCU subordina-se ao prazo geral de prescrição indicado no art. 205 do Código Civil (dez anos) e sua contagem se inicia a partir da data de ocorrência da irregularidade sancionada, que no caso deve ser o prazo final para a apresentação da prestação de contas, por se tratar de execução parcial do objeto. Dessa forma, conforme análise já realizada no item 30, não há que se falar em prescrição da pretensão punitiva no presente caso, porque o prazo prescricional foi interrompido antes de se completar dez anos.
12. Quanto à aplicação do prazo prescricional do art. 1º da Lei 9.873/1999, conforme jurisprudência dominante deste Tribunal, os processos de controle externo não se sujeitam à prescrição da referida norma, uma vez que a atividade de controle exercida pelo TCU não se enquadra como exercício do poder de polícia do Estado (Acórdão 5533/2014-TCU-Segunda Câmara, Rel. Min. José Jorge; Acórdão 7146/2015-TCU-Primeira Câmara, Rel. Min. Bruno Dantas; Acórdão 12475/2016-TCU-Segunda Câmara, Rel. Min. Marcos Bemquerer; Acórdão 851/2017-TCU-Plenário, Rel. Min. Aroldo Cedraz e Acórdão 1469/2019-TCU-Plenário, Rel. Min. Aroldo Cedraz) .
13. Por fim, quanto à prescrição da pretensão do ressarcimento ao erário, a jurisprudência desta Corte de Contas ainda é pacífica no sentido de que as ações de ressarcimento movidas pelo Estado contra os agentes causadores de danos ao Erário são imprescritíveis, nos termos do art. 37, § 5º, da Constituição Federal, da Súmula TCU 282 e de farta jurisprudência do Tribunal.
14 Sobre o tema, reproduzimos trecho do voto condutor do Acórdão 6350/2020-TCU-Segunda Câmara, Rel. Min. Aroldo Cedraz, que bem elucida a questão envolvendo o recente julgamento pelo Supremo Tribunal Federal:
'10. Não é do desconhecimento deste Tribunal que, na sessão virtual encerrada no dia 17/4/2020, o Plenário do Supremo Tribunal Federal, ao apreciar o Recurso Extraordinário 636.886, decidiu, em repercussão geral, com 7 votos favoráveis e 3 votos com ressalvas, fixar a tese de que 'É prescritível a pretensão de ressarcimento ao Erário fundada em decisão do Tribunal de Contas.'. Entretanto, a questão ainda está em análise interna pelo TCU, com vista à apresentação de recurso ao STF, prevalecendo a jurisprudência reinante, de modo que, neste momento, não há que se falar em prescrição do débito no prazo de 5 anos, como alega a recorrente.
11. Nesse mesmo sentido tem caminhado os julgados desta Corte de Contas, a exemplo do entendimento acerca da prescrição da pretensão ressarcitória do TCU apresentado pelo Ministro Benjamin Zymler (Acórdão 5236/2020-TCU-Primeira Câmara, Sessão de 05/05/2020) , in verbis:
12. Enfatizo que estou aplicando a jurisprudência atual desta Corte de Contas sobre a matéria, consolidada na Súmula 282, para a prescrição do débito apurado e, no que tange à eventual aplicação de sanções, no incidente de uniformização de jurisprudência apreciado pelo Acórdão 1441/2016-TCU-Plenário, que adotou o prazo geral de prescrição indicado no art. 205 do Código Civil. Não desconheço que recentemente o Supremo Tribunal Federal, no âmbito do RE 636886/AL, fixou o seguinte enunciado para o Tema 899: 'É prescritível a pretensão de ressarcimento ao erário fundada em decisão de Tribunal de Contas'. Não obstante essa respeitável decisão, ainda pairam diversas dúvidas sobre a matéria, pois é possível a conclusão de que a deliberação não tratou da prescrição do processo de controle externo levado a cabo perante o Tribunal de Contas da União, mas sim da prescrição intercorrente ocorrida durante a fase de execução do acórdão condenatório do Tribunal.
13. A decisão do STF versou sobre recurso extraordinário interposto pela União contra acórdão do Tribunal Regional Federal da 5ª Região que negou provimento a embargos de declaração opostos contra acórdão de sua lavra, assim ementado:
EMENTA: TRIBUTÁRIO. PROCESSUAL CIVIL. EXECUÇÃO FISCAL. PROCESSO PARALISADO POR MAIS DE CINCO ANOS. PRESCRIÇÃO INTERCORRENTE. OCORRÊNCIA. 1. Para fins práticos, deve-se observar quando a Fazenda Pública foi intimada a providenciar o andamento do feito. Passados cinco anos sem diligências concretas, ocorre a prescrição intercorrente. Caso haja suspensão na forma do art. 40, da Lei n. 6.830/80, ocorre a extinção se o feito permanecer paralisado por mais de seis anos. 2. Na hipótese dos autos, houve o arquivamento sem baixa do processo em 12.08.1999 e até a data da sentença extintiva do feito em 05.06.2006, a Fazenda Nacional não apresentou nenhuma medida concreta quanto à localização do devedor ou de seus bens. Revela-se, portanto, inequívoca a ocorrência da prescrição intercorrente.
14. No caso, a Fazenda Pública deixou a ação paralisada por mais de seis anos, o que ensejou a declaração de prescrição intercorrente no aludido caso concreto. Como se vê da leitura da ementa, a questão controversa em discussão naquela deliberação era unicamente a prescrição intercorrente ocorrida durante a fase de execução do acórdão condenatório do Tribunal.
15. Com base nessa possível interpretação, a matéria decidida no aludido feito não teria nenhuma repercussão de ordem prática e jurídica na presente tomada de contas especial, cujo título executivo extrajudicial ainda não se formou. Caso a AGU, na execução de eventual decisão condenatória proferida neste feito, deixe de adotar as medidas pertinentes dentro do prazo de cinco anos, aí sim haverá a aplicação da tese emanada no RE 636886, com o reconhecimento da prescrição intercorrente da ação de ressarcimento ao erário fundada em decisão de Tribunal de Contas (a ação de execução fiscal) , pela hipotética inação da Fazenda Pública.
16. Ainda que se interprete que a decisão do STF seja também aplicável à tramitação do processo de controle externo no âmbito do TCU, exsurgem outras diversas questões fundamentais para que esta Corte de Contas estabeleça novo tratamento acerca da prescrição do débito e da pretensão punitiva, em particular qual seria o dies a quo (data de ocorrência do fato irregular ou data do seu conhecimento pelo TCU) e as hipóteses de interrupção da prescrição.
17. Diante de todas as dúvidas ainda existentes sobre a decisão do STF no âmbito do RE 636886, opto por aplicar ao caso em exame a jurisprudência do TCU então existente, que se fundamenta no art. 37, § 5º, da Constituição Federal, no que tange ao ressarcimento do prejuízo, e no art. 205 da Lei 10.406/2002 (Código Civil) , no que se refere à pretensão punitiva.' (grifos acrescentados) '
15. Como se observa permanecem inalteradas no âmbito do Tribunal as teses sobre as prescrições da pretensão punitiva e do ressarcimento ao erário, indicadas no Acórdão 1441/2016-TCU-Plenário e na Súmula TCU 282, não se acolhendo as preliminares apresentadas pelo responsável.
Argumento:
16. Em seguida, questionam a responsabilidade solidária. Alegam que a desconsideração da personalidade jurídica da empresa somente será possível quando decorrente de fraude, abuso de direito, excesso de poder ou infração da lei, perpetrados com a utilização da pessoa jurídica. Poderá, outrossim, estar consubstanciada na insolvência, encerramento, ou inatividade provocados por má administração. Essa a diretriz do art. 50 do Código Civil.
17. Neste último caso (insolvência, encerramento ou inatividade por má administração) , é de suma importância o elemento do dolo ou, ao menos, da culpa grave. Com efeito, não ocorrendo gestão dolosa ou gravemente culposa, mas sim contingências econômicas, impossível projetar-se a desconsideração do véu societário para que se atinja o patrimônio pessoal dos dirigentes.
18. Alegam que, no presente caso concreto, não tendo ocorrido gestão dolosa ou eivada de culpa grave pelo segundo Peticionário, ou qualquer dos outros requisitos ensejadores da desconsideração da personalidade jurídica, não resta a menor dúvida acerca da inaplicabilidade deste instituto para a presente hipótese.
Análise:
19. Equivocam-se os responsáveis quanto a desconsideração da personalidade jurídica da empresa. Esta não está ocorrendo nos presentes autos. A atribuição de responsabilidade também ao Sr. Sérgio de Alencar Saboya ocorreu porque a ele foi atribuída a administração, na qualidade de Presidente da Associação (peça 52) , autorizando a prática dos atos de gestão que restam comprovados nos documentos juntados aos autos.
20. A esse respeito, o TCU firmou entendimento no sentido de que 'sócios que exercem atividade gerencial (administradores) em pessoa jurídica que recebe recursos com amparo na Lei Rouanet devem responder solidariamente com a empresa pelas irregularidades detectadas' (Acórdãos 5254/2018, 1634/2016 e 7.374/2010 da Primeira Câmara, e 4341/2018 e 4028/2010 da Segunda Câmara) .
22. Conforme entendimento firmado pelo Acórdão 2763/2011-TCU-Plenário, e posteriormente fixado na Súmula-TCU 286, na hipótese em que a pessoa jurídica de direito privado seja convenente e beneficiária de transferências voluntárias de recursos públicos da União, tanto a entidade privada como os seus dirigentes atuam como gestores públicos e devem comprovar a regular aplicação dos recursos públicos. Mediante o Acórdão 2590/2013-TCU-Primeira Câmara, esse entendimento foi estendido às hipóteses de captação de recursos com amparo na Lei 8.313/1991 (Lei Rouanet) , uma vez que se trata de recursos públicos federais oriundos de renúncia fiscal prevista em lei.
23. Portanto o argumento apresentado pelos responsáveis não pode prosperar.
Argumento:
23. Adicionalmente, quanto a apresentação da prestação de contas, afirmam que em 2013 ou 2014, o hd (disco rígido) que estavam armazenadas as informações do Projeto foi corrompido e não se conseguiu recuperá-lo. Desde então, os responsáveis vêm reunindo, manualmente, todos os dados do referido Projeto.
24. Trazem, em anexo, relatórios, (peças 68-70) comprovando as atividades realizadas, inerentes ao Projeto em tela, e informam que até o fim do ano de 2019, apresentariam a prestação de contas do mesmo, que corroboraria a boa e regular gestão dos recursos captados com amparo no Pronac 10-2831.
Análise:
25. A defesa dos responsáveis é datada de julho de 2019. Nela é afirmado que a prestação de contas seria apresentada até o final do ano de 2019. Entretanto, decorridos mais de um ano da apresentação daquela defesa, até o momento a prestação de contas não foi apresentada. Os relatórios apresentados nas peças 68 a 70 são insuficientes para atestar a legalidade da aplicação dos recursos transferidos. De igual modo, os filmes apresentados em DVD no bojo das alegações de defesa (item não digitalizável anexo à peça 67) , gravado em \\_sarq_prod\Unidades\Seproc\secretarias_tcu\ 12.SecexTCE\TC Processo 036.933.2018-0\613905006) , embora possam vir  a subsidiar eventual análise da execução física do objeto, não são suficientes para comprovar a correção da execução financeira, uma vez que estão ausentes dos autos os documentos comprobatórios da prestação de contas. Além disso, os responsáveis não fizeram qualquer remissão a tais filmes nas suas alegações de defesa, explicando do que se trata.
26. Portanto, os argumentos apresentados pelos responsáveis não são suficientes para elidir as irregularidades, devendo-se rejeitar suas alegações de defesa.
Prescrição da Pretensão Punitiva
27. Vale ressaltar que a pretensão punitiva do TCU, conforme Acórdão 1441/2016-TCU-Plenário, Relator: Benjamin Zymler, que uniformizou a jurisprudência acerca dessa questão, subordina-se ao prazo geral de prescrição indicado no art. 205 do Código Civil, que é de dez anos, contado da data de ocorrência da irregularidade sancionada, nos termos do art. 189 do Código Civil, sendo este prazo interrompido pelo ato que ordenar a citação, a audiência ou a oitiva da responsável.
28. No caso em exame, não ocorreu a prescrição, uma vez que a irregularidade sancionada ocorreu em 30/1/2014, e o ato de ordenação da citação ocorreu em 18/2/2019, (peça 56) .
Cumulatividade de multas 
29. Quanto à possibilidade de aplicação cumulativa das multas dos arts. 57 e 58, inciso I, da Lei 8.443/1992, ainda que seja adequada a realização de citação e audiência do responsável, por força do disposto no art. 209, §4º, do Regimento Interno do TCU, o Tribunal reconhece que existe relação de subordinação entre as condutas de 'não comprovação da aplicação dos recursos' e de 'omissão na prestação de contas', sendo a primeira consequência da segunda, o que enseja, na verificação das duas irregularidades, a aplicação da multa do art. 57, com o afastamento da multa do art. 58, inciso I, em atenção ao princípio da absorção (Acórdão 9579/2015-TCU-Segunda Câmara, Relator Ministro Vital do Rêgo; Acórdão 2469/2019-TCU-Primeira Câmara, Relator Ministro Augusto Sherman) .
30. Conforme leciona Cezar Bitencourt (Tratado de Direito Penal: parte geral - 8ª Edição - São Paulo: Saraiva, 2003. Pg. 565) , na absorção, ' (...) a pena do delito mais grave absorve a pena do delito menos grave, que deve ser desprezada'. No caso concreto, a 'omissão no dever de prestar contas', embora seja uma irregularidade autônoma, funciona como fase ou meio para a consecução da 'não comprovação da aplicação dos recursos', havendo clara relação de interdependência entre essas condutas. Dessa forma, recaindo as duas ocorrências num mesmo gestor, deve prevalecer a pena do delito mais grave, qual seja, a multa do art. 57, da Lei 8.443/1992.
31. Cumpre observar, ainda, que a conduta da responsável, consistente nas irregularidades 'não comprovação da boa e regular aplicação dos recursos federais repassados em face da omissão no dever de prestar contas' e 'não cumprimento do prazo para apresentação de prestação de contas pelo gestor dos recursos', configura violação não só às regras legais, mas também aos princípios basilares da administração pública, eis que, em última análise, ocorre o comprometimento da necessária satisfação à sociedade sobre o efetivo emprego dos recursos públicos postos à disposição da municipalidade, por força do instrumento de repasse em questão. Nesses casos, em que fica evidente a falta de transparência e lisura, não há como afastar as suspeitas sempre presentes de que a totalidade dos recursos públicos federais, transferida ao município, tenha sido integralmente desviada, em prol de gestor ímprobo, ou de pessoas por ele determinadas, a revelar grave inobservância de dever de cuidado no trato com a coisa pública, isto é, ato praticado com culpa grave, pois, na espécie, a conduta do responsável se distancia daquela que seria esperada de um administrador público minimante diligente, num claro exemplo de erro grosseiro a que alude o art. 28 do Decreto-lei 4.657/1942 (Lei de Introdução às Normas do Direito Brasileiro) , incluído pela Lei 13.655/2018 (Acórdão 1689/2019-TCU-Plenário, Relator: Ministro AUGUSTO NARDES; Acórdão 2924/2018-TCU-Plenário, Relator: Ministro JOSÉ MUCIO MONTEIRO; Acórdão 2391/2018-TCU-Plenário, Relator: Ministro BENJAMIN ZYMLER) . 
CONCLUSÃO
32. Em face da análise promovida na seção 'exame técnico', restou demonstrado que os argumentos apresentados pela Associação Quarto Ato de Projetos Culturais e pelo Sr. Sérgio de Alencar Saboya não foram suficientes para elidir as irregularidades relativas à prestação de contas do projeto Pronac 10-2831, devendo-se rejeitar suas alegações de defesa.
33. Verifica-se que inexistem nos autos elementos que demonstrem a boa-fé dos responsáveis ou a ocorrência de outras excludentes de ilicitude, punibilidade ou culpabilidade. Desse modo, suas contas devem ser julgadas irregulares, nos termos do art. 202, § 6º, do Regimento Interno do TCU, procedendo-se às suas condenações em débito e aplicando-lhes a multa prevista no art. 57, da Lei 8.443/1992.
PROPOSTA DE ENCAMINHAMENTO
34. Diante do exposto, submetem-se os autos à consideração superior, propondo-se a adoção das seguintes medidas:
a) rejeitar as alegações de defesa apresentadas pelo Associação Quarto Ato de Projetos Culturais (CNPJ 08.188.482/0001-67) , e pelo Sr. Sérgio de Alencar Saboya (CPF XXX.260.447-XX) 
b) com fundamento nos arts. 1º, inciso I, 16, inciso III, alíneas 'a' e 'c', da Lei 8.443/1992, c/c os arts. 19 e 23, inciso III, da mesma Lei, e com arts. 1º, inciso I, 209, incisos I e III, 210 e 214, inciso III, do Regimento Interno, julgar irregulares as contas do Associação Quarto Ato de Projetos Culturais (CNPJ 08.188.482/0001-67) , e Sr. Sérgio de Alencar Saboya (CPF XXX.260.447-XX) e condená-los, solidariamente, ao pagamento da quantia a seguir especificada, com a fixação do prazo de quinze dias, a contar das notificações, para comprovarem, perante o Tribunal (art. 214, inciso III, alínea 'a', do Regimento Interno) , o recolhimento da dívida aos cofres da Fundo Nacional de Cultura, atualizadas monetariamente e acrescida dos juros de mora, calculados a partir da data discriminada, até a data dos recolhimentos, na forma prevista na legislação em vigor, abatendo-se, na oportunidade, os valores já ressarcidos.
	Data
	Valor
 (R$) 

	21/1/2011
	143.499,38

	5/9/2012
	86.099,63

	26/9/2012
	200.899,13

	7/12/2012
	86.099,63

	8/5/2013
	57.399,73

	Total
	573.997,50

c) aplicar individualmente à Associação Quarto Ato de Projetos Culturais (CNPJ 08.188.482/0001-67) , e ao Sr. Sérgio de Alencar Saboya (CPF XXX.260.447-XX) , a multa prevista no art. 57 da Lei 8.443/92 c/c o art. 267 do RI/TCU, fixando-lhes o prazo de quinze dias, a contar da notificação, para que comprovem, perante o Tribunal (art. 214, III, a, do Regimento Interno do TCU) , o recolhimento da dívida aos cofres do Tesouro Nacional, atualizada monetariamente desde a data do acórdão que vier a ser proferido por este Tribunal até a do efetivo recolhimento, se pagas após o vencimento, na forma da legislação em vigor;
d) autorizar, desde logo, nos termos do art. 28, inciso II, da Lei 8.443/1992, a cobrança judicial da dívida, caso não atendidas as notificações;
e) autorizar desde logo, se requerido, o pagamento da dívida em até 36 parcelas mensais e consecutivas, nos termos do art. 26 da Lei 8.443/1992 c/c o art. 217 do Regimento Interno, fixando-lhe o prazo de quinze dias, a contar do recebimento da notificação, para comprovar perante o Tribunal o recolhimento da primeira parcela, e de trinta dias, a contar da parcela anterior, para comprovar o recolhimento das demais parcelas, devendo incidir sobre cada valor mensal, atualizado monetariamente, os juros de mora devidos, na forma prevista na legislação em vigor, alertando-o que a falta de comprovação do recolhimento de qualquer parcela importará no vencimento antecipado do saldo devedor, nos termos do § 2º do art. 217 do Regimento Interno deste Tribunal;
f) esclarecer ao responsável Sérgio de Alencar Saboya (CPF XXX.260.447-XX) , que, caso se demonstre, por via recursal, a correta aplicação dos recursos, mas não se justifique a omissão da prestação de contas, o débito poderá ser afastado, mas permanecerá a irregularidade das contas, dando-se ensejo à aplicação da multa prevista no art. 58, inciso I, da Lei 8.443/1992;
g) enviar cópia do Acórdão que vier a ser proferido à Secretaria Especial da Cultura  e ao responsável, para ciência, informando-os que a deliberação, acompanhada do Relatório e Voto que a fundamentarem, estará disponível para consulta no endereço www.tcu.gov.br/acordaos, além de esclarecer que, caso requerido, o TCU poderá fornecer sem custos as correspondentes cópias, de forma impressa;
h) encaminhar cópia da deliberação, bem como do relatório e do voto que a fundamentarem, ao Procurador-Chefe da Procuradoria da República no Estado do Rio de Janeiro, nos termos do § 3º do art. 16 da Lei 8.443/1992 c/c o § 7º do art. 209 do Regimento Interno do TCU, para adoção das medidas que entender cabíveis."
3.	Enfim, por intermédio da Exma. Sra. Procuradora-Geral Cristina Machado da Costa e Silva, o MPTCU anuiu à aludida proposta da unidade técnica, tendo consignado o seu parecer à Peça 75 nos seguintes termos:
" (...) Cuida-se de Tomada de Contas Especial (TCE) instaurada pelo Ministério da Cultura (MinC) em desfavor da microempresa Associação Quarto Ato de Projetos Culturais (CNPJ 08.188.482/0001-67) e do Senhor Sérgio de Alencar Saboya (CPF XXX.260.447-XX) , em virtude da não comprovação da boa e regular gestão dos recursos captados mediante incentivo fiscal da 'Lei Rouanet', em face da omissão no dever de prestar contas dos recursos destinados ao Projeto 'Companhia Pequod - manutenção de cia Petrobrás', aprovado e autorizado pela Portaria-MinC 685/2010 (Pronac 10-2831, peça 6) , permitindo a captação de recursos financeiros na forma de doações ou patrocínios (Mecenato) , conforme estipulado na Lei n.º 8.313/1991, alterada pela Lei n.º 9.874/1999.
2. A Portaria MinC 685/2010 autorizou a captação do valor de apoio, totalizando R$ 797.457,00 no período inicial de 14/12/2010 a 31/12/2010 (peça 6) , com novos prazos de captação mediante sucessivas prorrogações (peças 7, 12 e 14) , sendo o prazo de execução de 21/1/2011 a 31/12/2013 (peça 47, p. 3, item 3) , recaindo o prazo para prestação de contas até 30/1/2014 (de acordo com o § 1.º do art.78 da IN-MinC 1/2013) .
3. A gestão do projeto foi considerada irregular devido à omissão no dever de prestar contas, conforme o Laudo Final sobre a Prestação de Contas 122/2017/MinC (peça 28) , que determinou sua reprovação e ratificou a inadimplência dos responsáveis.
4. Diante da não apresentação da prestação de contas e da consequente não demonstração da boa e regular gestão dos recursos repassados, assim como a não devolução dos recursos, instaurou-se o presente processo. Nesse sentido, no Relatório de TCE 748/2017 (peça 47) , concluiu-se que o prejuízo importa no valor original de R$ 573.997,50, imputando-se a responsabilidade solidária à Associação Quarto Ato de Projetos Culturais (CNPJ 08.188.482/0001-67) e ao seu dirigente, o Senhor Sérgio de Alencar Saboya (CPF XXX.260.447-XX) .
5. O Relatório de Auditoria 832/2018 (peça 48) , da Controladoria-Geral da União (CGU) , ratificou o posicionamento do Tomador de Contas. Após serem emitidos o Certificado de Auditoria, o Parecer do Dirigente e o Pronunciamento Ministerial (peças 49, 50 e 51, respectivamente) , o processo foi remetido ao TCU.
6. No âmbito do Tribunal, os responsáveis foram citados e ouvidos em audiência, por meio dos Ofícios n.ºs 3315/2019 e 3316/2019, de 3/6/2019 (peças 61 e 62) . Em resposta, os responsáveis apresentaram, conjuntamente, seus argumentos de defesa (peças 67 a 70) .
7. Na análise de mérito, a unidade instrutiva concluiu que os argumentos apresentados pela Associação Quarto Ato de Projetos Culturais e pelo Senhor Sérgio de Alencar Saboya não foram suficientes para elidir as irregularidades relativas à prestação de contas do projeto Pronac 10-2831, devendo-se rejeitar suas alegações de defesa.
8. Quanto à possível ocorrência de prescrição arguida pelos responsáveis, a Unidade Técnica concluiu não ter se operado, em face do entendimento de que a pretensão punitiva do TCU subordina-se ao prazo geral de prescrição indicado no art. 205 do Código Civil (dez anos) e sua contagem se inicia a partir da data de ocorrência da irregularidade sancionada, que no caso deve ser o prazo final para a apresentação da prestação de contas, por se tratar de execução parcial do objeto.
9. Sobre esse ponto, entendemos oportuno aprofundar a análise de forma a tecer considerações adicionais no intuito de subsidiar as discussões no âmbito da Corte de Contas sobre a matéria, em vista da recente decisão do Supremo Tribunal Federal, no Recurso Extraordinário 636.886 (tema 899) , que enunciou a tese, com repercussão geral, de que 'é prescritível a pretensão de ressarcimento ao erário fundada em decisão de Tribunal de Contas'.
Prescritibilidade da pretensão de ressarcimento fundada em decisão de Tribunal de Contas
10. Como mencionado, essa matéria foi objeto de repercussão geral admitida pelo Supremo Tribunal Federal no Recurso Extraordinário 636.886 (tema 899) . Por ocasião do julgamento do RE, foi fixado o entendimento de que 'é prescritível a pretensão de ressarcimento ao erário fundada em decisão de Tribunal de Contas'.
11. Para melhor compreensão do alcance dessa tese, cumpre transcrever trecho do voto condutor daquele julgamento, da lavra do Ministro Relator Alexandre de Moraes:
'Em conclusão, nos termos das fundamentações e decisões Plenárias do SUPREMO TRIBUNAL FEDERAL, somente são imprescritíveis as ações de ressarcimento ao erário fundadas na prática de ato de improbidade administrativa doloso tipificado na Lei de Improbidade Administrativa Lei 8.429/1992 (TEMA 897) . Em relação a todos os demais atos ilícitos, inclusive àqueles atentatórios à probidade da administração não dolosos e aos anteriores à edição da Lei 8.429/1992, aplica-se o TEMA 666, sendo prescritível a ação de reparação de danos à Fazenda Pública.
Entendo que, as razões que levaram a maioria da CORTE a estabelecer excepcional hipótese de imprescritibilidade, no tema 897, não estão presentes em relação as decisões do Tribunal de Contas que resultem imputação de débito ou multa, e, que, nos termos do §3º, do artigo 71 da CF, tem eficácia de título executivo; sendo, portanto, prescritível a pretensão de ressarcimento ao erário fundada nessas decisões; uma vez que, (a) a Corte de Contas, em momento algum, analisa a existência ou não de ato doloso de improbidade administrativa; (b) não há decisão judicial caracterizando a existência de ato ilícito doloso, inexistindo contraditório e ampla defesa plenos, pois não é possível ao imputado defender-se no sentido da ausência de elemento subjetivo.
Ressalte-se, ainda, que, com base nas decisões do Tribunal de Contas, paralelamente à ação de execução, será possível o ajuizamento de ação civil de improbidade administrativa para, garantido o devido processo legal, ampla defesa e contraditório, eventualmente, condenar-se o imputado, inclusive a ressarcimento ao erário, que, nos termos da tese fixada no TEMA 897, será imprescritível.'
12. Não resta dúvida, portanto, que o STF sedimentou o entendimento de que são prescritíveis as pretensões de ressarcimento fundadas em decisões do TCU, excepcionando apenas aquelas ações que configurem atos de improbidade administrativa dolosos tipificados na Lei n.º 8.429/1992.
13. Impende salientar que o instituto da repercussão geral apresenta o chamado efeito multiplicador, ou seja, o de possibilitar que o Supremo Tribunal Federal decida uma única vez e que, a partir dessa decisão, os processos idênticos sejam atingidos. No regime da repercussão geral introduzido pela Emenda Constitucional n.º 45/2004, o STF divulga previamente a conclusão sobre a questão constitucional controversa exatamente para possibilitar sua utilização imediata como orientação aos demais órgãos julgadores, sendo certo que esse efeito erga omnes também atinge o TCU na apreciação das matérias de sua competência.
14. Não se olvide ainda do entendimento consolidado da Suprema Corte no sentido de que a existência de precedente firmado pelo Plenário autoriza o julgamento imediato de causas que versem sobre o mesmo tema, independentemente da publicação ou do trânsito em julgado do 'leading case' (ARE 673.256-AgR, rel. Min. Rosa Weber; ARE 930.647-AgR/PR, rel. Min. Roberto Barroso; RE 611.683-AgR/DF, rel. Min. Dias Toffoli, entre outros) .
15. Adicionalmente, deve ser considerado que a prescrição e a decadência são matérias de ordem pública que podem ser arguidas em qualquer tempo e grau de jurisdição e, inclusive, ser reconhecidas de ofício pelo julgador, o que nos leva à convicção de que o novo entendimento veiculado pelo RE 636.886 (tema 899) tem aplicação imediata a todos os processos em curso no TCU, independentemente da época da ocorrência dos fatos.
Prescritibilidade das pretensões reparatória e executória
16. Embora a controvérsia dirimida no RE 636.886 tenha sido circunscrita à prescrição ocorrida no curso da execução, quando o dano ao erário já havia sido objeto de acertamento, materializado em acórdão condenatório proferido pelo TCU, é necessário considerar as razões essenciais da decisão, para identificar seus reflexos também no que diz respeito à prescrição reparatória.
17. Observa-se que, para resolver a lide, o STF concluiu que a ressalva constante da parte final do art. 37, § 5.º, da Constituição Federal ('ressalvadas as respectivas ações de ressarcimento') não criou uma hipótese de imprescritibilidade apta a alcançar as decisões dos Tribunais de Contas. É o que se depreende do seguinte trecho do Voto do Ministro Alexandre de Moraes:
'A ressalva que permaneceu no § 5º do art. 37 da CF (ressalvadas as respectivas ações de ressarcimento) , mesmo após a retirada da expressão QUE SERÃO IMPRESCRITÍVEIS [expressão excluída por emenda do Plenário quando da apresentação do Projeto de Constituição da Comissão de Sistematização], teve por finalidade evitar, principalmente, uma anomia em relação à possibilidade de ressarcimento ao erário em face de responsabilização pela prática de eventuais atos ilícitos, enquanto ainda não tipificados pela lei exigida no § 4º do art. 37 da CF como atos de improbidade administrativa. 
A ressalva prevista no § 5º do art. 37 da CF não pretendeu estabelecer uma exceção implícita de imprescritibilidade, mas obrigar constitucionalmente a recepção das normas legais definidoras dos instrumentos processuais e dos prazos prescricionais para as ações de ressarcimento do erário, inclusive referentes a condutas ímprobas, mesmo antes da tipificação legal de elementares do denominado ato de improbidade (Decreto 20.910/1932, Lei 3.164/1957, Lei 3.502/1958, Lei 4.717/1965, Lei 7.347/1985, Decreto-Lei 2.300/1986) ; mantendo, dessa maneira, até a edição da futura lei e para todos os atos pretéritos, a ampla possibilidade de ajuizamentos de ações de ressarcimento.'
18. Ocorre que, no âmbito do processo perante o TCU, a proteção do art. 37, § 5.º, da CF, era a fonte utilizada na defesa da imprescritibilidade tanto na fase condenatória como no curso da execução dos títulos extrajudiciais consubstanciados nos seus acórdãos.
19. Nesse diapasão, é forçoso concluir que também é prescritível a pretensão de ressarcimento exercida pelo TCU com o fim de apurar a ocorrência de prejuízo ao erário e condenar o agente que lhe deu causa. Essa conclusão resulta das razões de decidir utilizadas na paradigmática decisão da Corte Suprema, que delimitaram o sentido e o alcance da ressalva contida no art. 37, § 5.º, da Constituição Federal.
Regras prescricionais aplicáveis
20. Na situação específica do RE 636.886, que tratou da prescrição da pretensão ressarcitória na fase de execução de julgado do TCU, o STF aplicou as regras de prescrição contidas na Lei de Execução Fiscal (conjugada com os dispositivos pertinentes do Código Tributário Nacional) .
21. As regras da Lei de Execução Fiscal, no entanto, não se prestam a disciplinar a prescrição da pretensão reparatória do TCU na fase anterior à formação do respectivo título executivo extrajudicial consubstanciado em seu acórdão condenatório.
22. Ocorre que não há norma legal específica que discipline a prescrição no processo de controle externo, o que faz necessária a utilização da analogia para suprir essa lacuna, buscando-se um sistema normativo já existente que seja mais compatível com as atividades de identificação de dano e de imputação de responsabilidades levadas a efeito pelo TCU.
23. Aqui defendemos que deva ser aplicado o mesmo marco normativo prescricional tanto para a pretensão punitiva do Tribunal quanto para a sua pretensão de ressarcimento do dano ao erário. Isso se justifica na medida em que o instituto da prescrição busca indicar se ainda é possível ao Tribunal de Contas exercer a apuração e julgamento dos fatos, independentemente do desfecho do processo (imputação de débito ou aplicação de sanções) . Ademais, sob a perspectiva do tempo como vetor da segurança jurídica e da própria prescrição como elemento indissociável do devido processo legal, a fixação de um prazo prescricional também objetiva não comprometer a possibilidade de defesa do responsável. E sua defesa normalmente se refere a fatos em relação aos quais teve participação ou conhecimento, independentemente de, após a apuração, as consequências de sua responsabilidade se situarem no âmbito do ressarcimento ou da sanção.
24. Cabe pontuar que houve ampla discussão acerca da prescrição da pretensão punitiva no Tribunal, que culminou com a adoção do prazo de dez anos do Código Civil (Acórdão 1441/2016-TCU-Plenário) , em detrimento do regime de prescrição quinquenal da Lei n.º 9.873/1999, o qual então nos parecia mais adequado, conforme expusemos detalhadamente em manifestação exarada nos autos do TC Processo 020.635/2004-9.
25. Naquela oportunidade, já não vislumbrávamos fundamentos jurídicos sólidos para a adoção do Código Civil como referencial analógico a ser utilizado pelo Tribunal de Contas da União em matéria de prescrição, senão apenas uma aparente escolha conservadora pelo prazo mais dilatado para o exercício da jurisdição de Controle Externo.
26. Parecia-nos que a opção pelo prazo prescricional quinquenal previsto na Lei n.º 9.873/1999 era a mais consentânea com a atuação estatal de Controle Externo, por dispor expressamente sobre o exercício da ação punitiva pela Administração Pública Federal, direta e indireta, como também por prever o lustro como o prazo para o perecimento do direito de agir da Administração Pública.
27. Com efeito, embora o controle externo não seja exercido com respaldo no poder de polícia mencionado no art. 1.º do diploma legal supra, a atuação punitiva de ambos apresenta mais similaridades do que diferenças, autorizando o uso da analogia. Uma das semelhanças é a inexistência de partes em ambos os processos administrativos, tanto o punitivo derivado do poder de polícia quanto aquele exercido pelo TCU, nos quais, também, o órgão estatal exerce independentemente de provocação de outrem o direito de perseguir e de punir (jus persequendi e jus puniendi) , aproximando as duas esferas de atuação sobremaneira.
28. Ademais, observávamos que a Lei n.º 9.873/1999 disciplinava a prescrição em sua integralidade, estabelecendo um prazo geral de 5 anos, incidente sobre todo e qualquer fato que enseja a pretensão punitiva da União, com disposições sobre termo inicial de contagem do prazo, interrupção e suspensão.
29. De todo modo, o Tribunal perfilhou entendimento diverso, tendo uniformizado sua jurisprudência quanto à prescrição da pretensão punitiva com a adoção do prazo decenal geral do Código Civil (Acórdão 1441/2016-TCU-Plenário) .
30. No entanto, entendemos que, com o recente reconhecimento da prescritibilidade do débito pelo STF, faz-se necessário revisitar toda a matéria.
31. Em situações que versavam sobre sanções aplicadas pelo TCU, a prescrição foi discutida pelo STF em julgamentos posteriores ao Acórdão 1441/2016-TCU-Plenário. Houve decisões colegiadas de ambas as turmas do STF no sentido de que a pretensão punitiva no processo de controle externo é regida pela Lei n.º 9.873/1999 (1.ª Turma: MS 32.201, DJe-173, 4/8/2017; 2.ª Turma: MS 35.512-AgR, DJe-135, 19/6/2019 e MS 36.067, DJe-234, 28/10/2019) .
32. A matéria foi objeto de detalhada análise no MS 32.201. Nesse julgamento, após examinar os fundamentos do Acórdão 1441/2016-TCU-Plenário, o STF manifestou-se em sentido diverso, nos termos da seguinte ementa:
'Direito administrativo. Mandado de segurança. Multas aplicadas pelo TCU. Prescrição da pretensão punitiva. Exame de legalidade.
1. A prescrição da pretensão punitiva do TCU é regulada integralmente pela Lei nº 9.873/1999, seja em razão da interpretação correta e da aplicação direta desta lei, seja por analogia. (...) .' 
33. O critério utilizado pelo STF no exame da prescrição punitiva pode ter aplicação mais ampla, para ser utilizado como fonte de integração também no que diz respeito à pretensão reparatória, até que haja a edição de norma específica.
34. Cabe destacar que o prazo de cinco anos fixado na Lei n.º 9.873/1999 é compatível com a diretriz de que a ação e a execução prescrevem no mesmo prazo (Súmula 150 do STF) , e o prazo quinquenal foi adotado pelo STF para a execução do acórdão condenatório do TCU (RE 636.886) .
35. Ressalte-se, ainda, que, na ausência de norma em contrário, o princípio da simetria orienta que o Poder Público tenha, para agir, o mesmo prazo que a lei estabelece para a pretensão inversa, ou seja, para quando o Estado é demandado, sendo certo que a pretensão de ressarcimento exercida pelo particular contra o Estado observa o prazo quinquenal fixado pelo Decreto n.º 20.910/1932.
36. Além disso, a Lei n.º 9.873/1999 apresenta hipóteses detalhadas quanto aos outros aspectos da regulação da prescrição (termo inicial e causas interruptivas) , compatíveis com as peculiaridades do processo de controle externo como um todo (e não apenas quando tal processo se destina à aplicação de sanções) .
37. No que toca às causas interruptivas, vale ressaltar que, nos julgamentos dos Mandados de Segurança 32.201 e 36.067, o Supremo Tribunal Federal descortinou diversos procedimentos de controle que se enquadrariam analogicamente às hipóteses previstas no art. 2.º da Lei n.º 9.873/1999, a exemplo de lavratura de relatório de auditoria, certamente um ato inequívoco que importa a apuração do fato (art. 2.º, II) , instauração de tomada de contas especial, também um ato inequívoco que importa a apuração do fato (art. 2.º, II) , autuação da TCE no Tribunal, do mesmo modo (art. 2.º, II) , citação do responsável (art. 2.º, I) , e exercício do poder punitivo por meio da prolação de acórdão condenatório (art. 2.º, III) .
38. Por fim, cumpre transcrever trecho do Voto do Ministro Gilmar Mendes no julgamento do RE 636.886, em que justifica a adoção supletiva do art. 1.º da Lei n.º 9.873/1999 para o deslinde da questão:
'Considerando que a atividade de controle externo, a cargo do Poder Legislativo e auxiliado pelo Tribunal de Contas, é exercida, mutatis mutandis, como poder de polícia administrativa lato sensu, cujo objeto é agir preventiva ou repressivamente em face da ocorrência de ilícito que possa causar ou cause prejuízo ao erário, entendo aplicável o prazo quinquenal punitivo para os casos de ressarcimento aos cofres públicos, salvo em se tratando de fato que também constitua crime, ocasião em que a prescrição reger-se-á pelo prazo previsto na lei penal. Até porque, como garantia fundamental do cidadão fiscalizado, conforme visto, é etapa obrigatória a efetivação do contraditório e da ampla defesa no processo de tomada de contas para que, após o regular processo administrativo, culmine-se com o título executivo extrajudicial que enseje a cobrança judicial visando ao ressarcimento ao erário.'
39. Isto posto, até que sobrevenha norma específica, entendemos que a adoção do regime previsto na Lei n.º 9.873/1999 apresenta-se como solução adequada para regular a prescrição para a atuação do Tribunal, tanto por observar os parâmetros que preponderam no conjunto de normas do direito público, como por ser, também, a norma que já vem sendo utilizada pelo STF para reger a limitação temporal ao poder sancionador do TCU.
Exame da prescrição no caso concreto
40. No caso em tela, quanto à possível ocorrência de prescrição da pretensão de ressarcimento e da pretensão punitiva, verifica-se que o primeiro ato inequívoco, que importou na apuração do fato, ocorreu em 19/5/2017, com a decisão do Secretário de Fomento e Incentivo à Cultura que reprovou a prestação de contas e autorizou a instauração de Tomada de Contas Especial (peça 28, p. 2) . A Associação Quarto Ato Projetos Culturais foi notificada acerca da reprovação das contas por e-mail, em 31/5/2017 (peça 38) , e por correspondência, conforme aviso de recebimento assinado em 20/10/2017 (peça 40) .
41. Assim, tendo em vista que o prazo para prestação de contas se exauriu em 30/1/2014, adotando-se a mens legis da Lei n.º 9.873/1999, considera-se que a partir desse momento inicia-se a contagem do prazo para fins de verificação da prescrição das pretensões punitiva e ressarcitória.
42. Portanto, com base no supracitado marco interruptivo, concluímos que, mediante a aplicação analógica do regime previsto na Lei n.º 9.873/99, não se operou a prescrição das pretensões punitiva e ressarcitória no caso concreto, nos termos do art. 1.º, caput, da Lei n.º 9.873/1999.
Proposta
43. Feitas essas considerações, esta representante do Ministério Público de Contas endossa a proposta de encaminhamento oferecida pela unidade instrutiva à peça 72 (ratificada às peças 73 e 74) ."
É o Relatório.

8.1. Marcel Britz (106.946/OAB-RJ), entre outros, representando a Associação Quarto Ato de Projetos Culturais e Sérgio de Alencar Saboya.

Procuradora-Geral Cristina Machado da Costa e Silva.

TOMADA DE CONTAS ESPECIAL. PROJETO CULTURAL PELO PRONAC N.º 10-2831. OMISSÃO NO DEVER DE PRESTAR CONTAS DOS RECURSOS FEDERAIS REPASSADOS. CITAÇÃO. REJEIÇÃO DAS ALEGAÇÕES DE DEFESA. CONTAS IRREGULARES. DÉBITO. MULTA. COMUNICAÇÃO.

TOMADA DE CONTAS ESPECIAL (TCE)

Secretaria de Controle Externo de Tomada de Contas Especial (Secex-TCE).

Trata-se de tomada de contas especial instaurada pelo então Ministério da Cultura em desfavor da Associação Quarto Ato de Projetos Culturais, além de Sérgio de Alencar Saboya como dirigente dessa entidade, diante da omissão no dever de prestar contas dos recursos federais captados sob o valor original de R$ 573.997,50 no âmbito do Pronac n.º 10-2831 destinado à execução do projeto intitulado como "Companhia Pequod - manutenção de cia Petrobras", tendo a vigência do projeto cultural sido estipulada para o período de 14/12/2010 a 31/12/2013.
2.	Como visto, a partir do Relatório n.º 748/2017 (Peça 47) , o tomador de contas assinalou a responsabilidade em desfavor da Associação Quarto Ato de Projetos Culturais e de Sérgio de Alencar Saboya pelo dano ao erário sob o valor original de R$ 573.997,50 em face da omissão no dever de prestar contas dos recursos federais captados para a execução do aludido projeto cultural.
3.	No âmbito do TCU, a Secex-TCE promoveu a citação solidária da Associação Quarto Ato de Projetos Culturais e de Sérgio de Alencar Saboya, além da sua adicional audiência, para apresentarem as suas defesas ou recolherem o correspondente débito sob o valor original de R$ 573.997,50.
4.	Por conseguinte, após as regulares notificações, os aludidos responsáveis apresentaram conjuntamente as suas defesas, em síntese, pela seguinte linha: (a) prescrição da pretensão punitiva do TCU em face do transcurso superior a cinco anos; (b) ausência de responsabilidade solidária de Sérgio de Alencar Saboya, pois não restariam preenchidos os requisitos necessários para a desconsideração da personalidade jurídica da aludida entidade; (c) impossibilidade de prestar contas dos recursos captados no Pronac n.º 10-2831, já que os comprovantes da regular aplicação dos recursos estariam no dispositivo de armazenamento, tendo ele sido corrompido, e, assim, não subsistiria a possibilidade de recuperá-lo.
5.	De toda sorte, após a análise final do feito, a unidade técnica pugnou pela irregularidade das contas da Associação Quarto Ato de Projetos Culturais e de Sérgio de Alencar Saboya para condená-los em débito e em multa; tendo o MPTCU anuído a essa proposta.
6.	O TCU pode incorporar o parecer da unidade técnica a estas razões de decidir.
7.	Bem se vê que, em sintonia, entre outros, com os Acórdãos 3.898/2019, 4.997/2019, 3.995/2020 e 4.002/2020, da 2ª Câmara, a jurisprudência do TCU estaria firmada no sentido da pessoal responsabilidade do gestor pela comprovação da boa e regular aplicação dos recursos captados sob a custódia do poder público federal, submetendo todo aquele que arrecada, utiliza ou gerencia esses recursos públicos ao dever de demonstrar o correto emprego dos correspondentes valores, nos termos dos arts. 70, parágrafo único, e 37, caput, da Constituição de 1988 e do art. 93 do Decreto-Lei n.º 200, de 1967, sem prejuízo de, por analogia à Súmula n.º 286 do TCU, a pessoa jurídica de direito privado também responder como destinatária dos recursos captados, nos termos do art. 16, III, § 2º, da Lei nº 8.443, de 1992, em solidariedade com os seus administradores, pelo dano causado ao erário em face da ausência de efetiva comprovação da boa aplicação desses recursos públicos.
8.	Por esse ângulo, diante da ausência de elementos capazes de demonstrar a boa e regular aplicação dos recursos federais ante a ausência da efetiva demonstração do necessário nexo causal entre os aludidos recursos federais aportados e os supostos dispêndios incorridos no âmbito do referido Pronac n.º 10-2831, diante da omissão no dever de prestar contas, restou configurada a ofensa não só às regras legais, mas também aos princípios basilares da administração pública, já que, ao final e ao cabo, os responsáveis deixaram de prestar a devida satisfação à sociedade sobre o efetivo emprego dos recursos públicos postos à sua disposição, e, desse modo, restaria confirmada a presunção legal de dano ao erário em face do eventual desvio ou desperdício dos respectivos recursos federais, restando por aí adequada a proposta da unidade técnica para a condenação dos responsáveis em débito e em multa.
9.	Não subsistiria, enfim, a eventual prescrição da pretensão punitiva do TCU, já que, nos termos do Acórdão 1441/2016-TCU-Plenário, não teria ocorrido o transcurso superior a dez anos entre a ordem para a citação no âmbito do TCU, em 26/2/2019 (Peça 58) , e a data fatal para a prestação de contas final do aludido projeto cultural, em 30/1/2014 (Peça 72, p. 1) .
10.	Eis que, por meio do aludido Acórdão 1.441/2016 proferido na Sessão Extraordinária de 8/6/2016, o Plenário do TCU firmou o seu entendimento no sentido de que a prescrição da pretensão punitiva deve seguir a regra geral do prazo decenal, contado a partir do fato, em linha com o art. 205 do Código Civil brasileiro, interrompendo a contagem do aludido prazo com a ordem de citação, nos termos do art. 240, caput, da Lei n.º 13.105 (Código Processual Civil) , de 2015.
11.	Sem prejuízo, no entanto, do respeito a esse entendimento do TCU, deve ser reiterada a minha ressalva já registrada em vários outros julgados do Tribunal no sentido de que, na ausência de lei específica, o TCU não deveria aplicar qualquer prazo prescricional sobre a referida pretensão punitiva ou, então, na pior das hipóteses, o Tribunal deveria aplicar a regra prescricional fixada pela Lei n.º 9.873, de 1999, não só porque ela trata diretamente de prescrição no âmbito do direito administrativo sancionador, mas também porque, entre outras medidas, a aludida lei manda aplicar o prazo prescricional penal, quando a infração administrativa também configure crime, além de determinar expressamente que, diante de ilícito continuado ou permanente, a contagem do prazo deve iniciar no dia da cessação do aludido ilícito.
12.	A despeito, então, de registrar essa minha posição pessoal, o TCU deve pugnar pela pronta aplicação da multa legal em desfavor da aludida associação, a partir do entendimento fixado pelo aludido Acórdão 1441/2016-TCU-Plenário, sem prejuízo, aí, de deixar de aplicar a aludida multa legal em desfavor do correspondente sócio dirigente para evitar o eventual bis in idem.
13.	Não subsistiria, de todo modo, a eventual necessidade de promover o retorno do presente processo para buscar a citação de outros eventuais responsáveis, estando esse entendimento, aliás, em plena sintonia com a jurisprudência fixada pelo TCU a partir, por exemplo, dos Acórdãos 4.002/2020 e 5.297/2013, da 2ª Câmara, e dos Acórdãos 1.170/2017 e 1.223/2015, do Plenário, já que a ausência dessa nova citação não resultaria em prejuízo à defesa dos atuais responsáveis, não só porque o presente processo já estaria em plenas condições de efetivo julgamento pelo TCU, mas também porque a solidariedade passiva seria legalmente erigida em favor do ente estatal credor, e não das eventuais pessoas privadas devedoras, podendo, se for o caso, os atuais condenados ajuizarem a superveniente ação regressiva em desfavor de outros eventuais responsáveis supostamente coobrigados.
14.	Contudo, como a malsinada irregularidade configuraria a eventual conduta dolosa no sentido de efetivamente assumir o risco de facilitar, permitir ou concorrer para que pessoa física ou jurídica privada incorpore ou utilize rendas, verbas ou valores integrantes do acervo patrimonial da administração pública, sem a observância das formalidades legais ou regulamentares aplicáveis, resultando no eventual ilícito doloso de improbidade administrativa causador do aludido prejuízo ao erário, nos termos, por exemplo, do art. 10, I e II, além do art. 11, VI, da Lei n.º 8.429, de 1992, a eventual prescrição da ação de ressarcimento ao erário também não subsistiria, estando esse entendimento em plena consonância com a jurisprudência fixada pelo STF no bojo do RE 852.475-SP, com o trânsito em julgado a partir de 6/12/2019, diante da Tese de Repercussão Geral n.º 897 no sentido de que "São imprescritíveis as ações de ressarcimento ao erário fundadas na prática de ato doloso tipificado na Lei de Improbidade Administrativa".
15.	O TCU deve julgar irregulares, portanto, as contas da Associação Quarto Ato de Projetos Culturais e de Sérgio de Alencar Saboya para condená-los ao pagamento do anunciado débito, além de aplicar a multa prevista no art. 57 da Lei n.º 8.443, de 1992, em desfavor da aludida entidade.
Ante o exposto, pugno pela prolação do Acórdão ora submetido a este Colegiado.
TCU, Sala das Sessões, em 20 de julho de 2021.
Ministro-Substituto ANDRÉ LUÍS DE CARVALHO 
Relator